【裁判字號】    97,訴,1708
【裁判日期】    981013
【裁判案由】    偽造文書
【裁判全文】
臺灣臺北地方法院刑事判決              97年度訴字第1708號
公  訴  人  臺灣臺北地方法院檢察署檢察官
被      告  丁○○
選任辯護人  劉緒倫律師
            李宗輝律師
上列被告因偽造文書案件，經檢察官提起公訴（97年度偵字第14
899號、第14900號），本院判決如下：
    主  文
丁○○無罪。
    理  由
一、公訴意旨略以：被告丁○○（原名林信志）係亮青科技股份
    有限公司（下稱亮青公司，址設臺北市中山區○○○路○段3
    巷15號，原名亮青健康事業股份有限公司）負責人，基於偽
    造文書之概括犯意，於民國86年間，先在不詳地點，偽造安
    統文化事業股份有限公司（下稱安統公司）大、小章及辛○
    、丙○○之印章後，製作指派辛○、丙○○代表安統公司擔
    任亮青公司股東之文件，並在亮青公司股東名簿上記載辛○
    、丙○○繳納股款新臺幣800 萬元，股數80萬股，再偽造辛○、丙○○於86年1 月31日出席亮青公司發起人會議及董事
    會之議事錄，先於86年2 月13日持向臺北市政府建設局申請
    設立登記；其後復於88年10月26日持偽造之丙○○印章，蓋
    在亮青公司股東臨時會議事錄上，又於88年11月1 日持上開
    偽造之辛○、丙○○之印章蓋在亮青公司變更登記申請書上
    ，持向臺北市政府建設局申請變更登記，致生損害於辛○、
    丙○○及主管機關對於公司登記之正確性，因認被告丁○○
    涉犯刑法第216條、第210條及第214 條之行使偽造私文書使
    公務員登載不實等罪嫌。
二、按犯罪事實應依證據認定之，無證據不得認定犯罪事實；無
    證據能力、未經合法調查之證據，不得作為判斷之依據；不
    能證明被告犯罪或其行為不罰者，應諭知無罪之判決，刑事
    訴訟法第154條第2項、第155條第2項、第301條第1項分別定
    有明文。次按認定不利於被告之事實，須依積極證據，苟積
    極證據不足為不利於被告事實之認定時，即應為有利被告之
    認定，更不必有何有利之證據; 又事實之認定，應憑證據，
    如未能發現相當證據，或證據不足以證明，自不能以推測或
    擬制之方法，為裁判基礎; 再認定犯罪事實，所憑之證據，
    雖不以直接證據為限，間接證據亦包括在內，然無論直接或
    間接證據，其為訴訟上之證明，須於通常一般之人均不致於
    有所懷疑，而得確信其為真實之程度者，始得據之為有罪之
    認定，倘其證明尚未達到此一程度，而有合理性懷疑之存在
    時，即無從為有罪之認定，最高法院30年上字第816 號、40
    年臺上字第86號、76年臺上字第4986號判例均同此見解。
三、本案公訴人認定被告丁○○涉犯刑法第216條、第210條及第
    214 條之行使偽造私文書使公務員登載不實等罪嫌，無非以
    被告丁○○之供述、告訴人尤敏及丙○○之指述、證人乙○○於偵查中之證述為主要依據，並輔之以安統公司及亮青公
    司登記卷內公司設立登記以及變更登記相關資料等佐證。訊
    據被告丁○○固坦承係亮青公司負責人，確有委託會計師將
    辛○、丙○○列為安統公司在亮青公司法人股東代表，且先
    後於86年2 月13日向臺北市政府建設局申請設立登記、88年
    11月1 日申請變更登記；然堅決否認有何行使偽造私文書使
    公務員登載不實之犯行，並稱：辛○、丙○○確係乙○○授
    意其所屬安統公司及被告合夥成立亮青公司中，安統公司派
    在亮青公司之法人股東代表，且辛○、丙○○2 人均知悉並
    同意擔任股東，丙○○更為亮青公司總經理，處理亮青公司
    大小事務等語。
四、經查：
  (一)安統公司原本經營卓越雜誌，與亮青公司經營健康產品應
      無關聯，此可由證人辛○、乙○○之證言「 (問：你任職
      期間安統公司，實際負責人是誰？) 董事長乙○○、總經
      理丙○○。」 (參本院卷第77頁辛○第2答)、「 (問：當
      時樓下的辦公室還有哪幾個單位在使用？) 一邊是卓越雜
      誌，就安統文化。一邊是亮青，好像還有一個鍋爐協會借
      用的。」 (參本院卷第138頁乙○○第6答)、「(問：亮青
      公司所從事的業務是什麼？你知道嗎？) 我知道它是美容
      。」 (參本院卷第139頁首行)、「 (問：安統公司的實際
      負責人是誰？)我是掛名董事長。我有在參與。」(參本院
      卷第139背頁乙○○第2答)、「(問：你為什麼可以當負責
      人，誰叫你當的？) 我去買的，那本卓越雜誌是我出資去
      買的，那個資本不大。我負擔的起。」(參本院卷第139背
      頁乙○○第3答)獲得證明。惟乙○○卻稱亮青公司其有投
      資，如「 (問：如果安統公司要調度資金，去投資其他事
      業，要經過誰的同意？) 應該要經過我的同意。」 (參本
      院卷第140頁乙○○第1答)、「(問：亮青公司來借用安統
      公司台北辦事處的地址辦公，是經過誰同意？) 那個時候
      ，我是很阿沙力，我是沒有收租金。好像是林旻麗（現改
      名為戊○○）跟我要求想要借用，只有一個小角落，但是
      時間太久了，也有可能是丁○○來借用的。」 (參本院卷
      第140頁乙○○第5答 )、「有沒有投資，你們這麼一講，
      好像有投資的樣子，我當然要問丙○○最瞭解，好像你們
      這麼一講，我就覺得好像不是那麼單純，我也不曉得丙○○的權利這麼大，在我這邊，也在你們那邊。」 (參本院
      卷第147頁乙○○第3答 )。加上甲○○係乙○○個人助理
      ，乙○○曾證述「 (問：你是否認識甲○○，他跟你有什
      麼關係？) 認識。他的公公是我的義父，他也在安統上班
      。」(參本院卷第138頁乙○○第3答)，甲○○與被告本無
      關係，卻亦證稱曾參與亮青公司與安統公司 (卓越雜誌)
      所召開討論卓越雜誌如何與亮青公司產品搭配之會議，如
      「(問：亮青的股東有誰？)就我知道的，應該是有乙○○
      董事長，還有林信志及林信志的姊姊戊○○。」 (參本院
      卷第189頁甲○○第4答)、「(問：丙○○、辛○有參與過
      亮青公司的股東會嗎？) 因為卓越雜誌和亮青的會議是一
      起召開，所以他們兩個會參加卓越雜誌與亮青的會議。」
      (參本院卷第189頁甲○○第6答)、「 (問：你稱卓越雜誌
      與亮青公司一起召開的會議，內容是什麼？) 內容會討論
      一些公司的行政事務，比如說雜誌在銷售的時候，應該如
      何搭配亮青公司的眼力保健、美容護膚產品。」 (參本院
      卷第189背頁首行起)、「 (問：八十六年間你當時工作的
      地點在何處？) 我當時工作的地點是在高雄，但因為我是
      董事長乙○○助理，所以乙○○到臺北，我也跟著他跑臺
      北。」 (參本院卷第189背頁甲○○第4答)、「(問：當時
      丙○○是擔任什麼職務？) 丙○○是卓越雜誌的總經理，
      但是我知道他也有兼任亮青公司的總經理。」 (參本院卷
      第189背頁甲○○第5答)、「 (問：林信志你認識嗎？)認
      識。」 (參本院卷第190頁甲○○第2答)、「(問：怎麼樣
      認識他的？) 因為工作的關係認識的，因為林信志是在亮
      青工作，我們都叫他林董。」參本院卷第190頁甲○○第3
      答)、「(問：你有參加過亮青公司和卓越公司所召開的會
      議嗎？)有。」 (參本院卷第190頁甲○○第6答)、「 (問
      ：有參加過幾次？)大概一、兩次。」 (參本院卷第190頁
      甲○○第7答)、「 (問：你參加這幾次裡面，林信志先生
      有在場嗎？)有。」 (參本院卷第190背頁首行)、「 ( 問
      ：主持會議是誰主持？) 乙○○董事長、丙○○總經理。
      」 (參本院卷第190背頁甲○○第1答)、「(問：你怎麼知
      道丙○○是亮青的總經理？) 我有聽丙○○講過，好像在
      某個會議當中，乙○○也有提到這件事情。」 (參本院卷
      第190背頁甲○○第3答 )。證人甲○○並明白表示丙○○
      兼任亮青公司總經理，則辛○、丙○○是否對於被安排擔
      任安統公司派亮青公司之法人股東全不知情，已使人生疑
      。
  (二)其次，丙○○、辛○、壬○○、己○○、甲○○均為乙○○之親朋好友，亦與被告本無關係，為何均擔任亮青公司
      股東？例如「 (問：亮青公司的股東壬○○你認識嗎？)
      我認識。」(參本院卷第137背頁乙○○第5答)、「 (問：
      他是什麼樣職務？) 壬○○是大高雄第四台的總經理。」
      (參本院卷第137背頁乙○○第6答)、「 (問：請問你八十
      六年間的職務為何？) 我當時是在乙○○旗下的大高雄有
      線電視擔任總經理。」 (參本院卷第182背頁壬○○第2答
      )、「 (問：你有同意擔任亮青的股東或監察人嗎？)我不
      太記得，我一直在回想這件事情，那應該是我當時在大高
      雄公司工作，應該是老闆乙○○要求我讓她使用。但我也
      不太記得，十幾年了。」 (參本院卷第183頁壬○○第3答
      )、「(問：乙○○要求你讓她使用，是使用什麼東西，用
      在何處？)我的印象中是掛名股東。」 (參本院卷第183頁
      壬○○第6答)、「 (問：他怎麼跟你說？) 乙○○跟我說
      ，他要請我掛名一家公司的股東，但是那家公司的名字我
      已經忘了，我說的不是海裕、大高雄，而是另外還有一家
      。」 (參本院卷第184背頁壬○○第5答)、「(問：當時要
      以你名義掛名亮青公司的股東過程為何？) 過程乙○○並
      沒有特別告訴我說要掛名亮青公司的股東，他只有跟我提
      說他旗下有一些公司要登記我的名字。」(參本院卷第190
      背頁甲○○第6答)。如非透過乙○○之指示，提供包括辛○、壬○○、己○○、甲○○等人為人頭，由乙○○之安
      統公司與被告方面合資共同成立亮青公司，被告如何獲得
      丙○○、辛○、壬○○、己○○、甲○○等人之身分證件
      等個人資料？
  (三)再者，被告為亮青公司推展產品，曾敦請癸○○博士先後
      赴亮青公司及到高雄簡報，乙○○亦證稱被告、被告之姐
      戊○○、癸○○3人曾連袂至高雄解說，如「(問：丙○○
      有沒有跟你提過，亮青公司要參加生物技術開發中心的一
      個生物計畫，安排人去高雄向你做簡報？) 林旻麗好像有
      帶一個博士來，博士講了一大堆不知道講什麼我都聽不懂
      ，就那麼一次。我現在能夠有。沒有辦法想起來的，我就
      不敢說記憶的我就回答」 (參本院卷第141背頁乙○○第2
      答)、「(問：你到高雄去跟乙○○簡報的過程，大致如何
      ？) 因為到高雄的形式與到臺北的形式很類似，應該介紹
      計畫的內容。」(參本院卷第194背頁癸○○第6答)，若稱
      亮青公司與乙○○之安統公司無關，為何癸○○尚需至高
      雄向乙○○簡報？
  (四)綜上所述，本院確信亮青公司係乙○○與被告商妥合資後
      所成立，被告擔任董事長，而由乙○○指示丙○○、尤敏
      2 人擔任所屬安統公司派在亮青公司之法人股東代表，丙○○並任亮青公司總經理，且由被告及丙○○2 人負責亮
      青公司一切事務，而丙○○、尤敏為乙○○指派安統公司
      法人代表前，均已知悉此事；進而並可認定係乙○○、丙○○、辛○概括授權由被告委任會計師辦理亮青公司之設
      立登記及變更登記之一切事宜。
  (五)公訴人雖指稱丙○○、辛○、乙○○於偵查中均證稱絕無
      同意丙○○、辛○擔任安統公司在亮青公司之法人股東代
      表，故而被告所偽造安統公司大、小章及辛○、丙○○之
      印章，製作指派辛○、丙○○代表安統公司擔任亮青公司
      股東之文件，並在亮青公司股東名簿上記載辛○、丙○○
      繳納股款，再偽造辛○、丙○○出席亮青公司發起人會議
      及董事會之議事錄、股東臨時會議事錄，先後持向臺北市
      政府建設局申請設立登記、變更登記等行為，自應論以行
      使偽造私文書使公務員登載不實罪。然而，本院既認定係
      乙○○、丙○○、辛○概括授權由被告委任會計師辦理亮
      青公司之設立登記及變更登記之一切事宜已如上述，故而
      安統公司大、小章、辛○、丙○○之印章即不能認係被告
      所偽造，且指派辛○、丙○○代表安統公司擔任亮青公司
      股東之文件、在亮青公司股東名簿上記載辛○、丙○○繳
      納股款、辛○、丙○○出席亮青公司發起人會議及董事會
      之議事錄、股東臨時會議事錄等文書，被告亦非無權制作
      ，是以被告先後持上開文件向臺北市政府建設局申請設立
      登記、變更登記等行為，亦無法論被告以行使偽造私文書
      使公務員登載不實罪責。
  (六)被告聲請調查證據證人庚○○部分，雖經本院多次傳喚，
      證人庚○○均未到庭；惟因公訴人所提積極證據無法證明
      被告犯罪，則被告聲請調查之消極證據縱未予調查，亦不
      生不利於被告之影響，故本院不再傳喚證人庚○○，附此
      敘明。
五、綜上所述，公訴人所提之積極證據均不足為不利於被告之認
    定，本院仍難僅憑公訴人所提出之上開證據，而認被告涉犯
    公訴人所指訴之犯行。此外，復查無其他積極證據，可證被
    告有行使偽造私文書使公務員登載不實之其他情事，自不能
    遽行入被告於罪，應依法諭知無罪之判決。
據上論斷，應依刑事訴訟法第301條第1項，判決如主文。
本案經檢察官林冠佑到庭執行職務。
中    華    民    國    98    年    10    月    13    日
                  刑事第四庭    法  官  郭惠玲
                                法  官  李桂英
                                法  官  呂政燁
以上正本證明與原本無異。
如不服本判決應於收受送達後10日內向本院提出上訴書狀，並應
敘述具體理由；其未敘述上訴理由者，應於上訴期間屆滿後20日
內向本院補提理由書（均須按他造當事人之人數附繕本）「切勿
逕送上級法院」。告訴人或被害人如對於本判決不服者，應具備
理由請求檢察官上訴，其上訴期間之計算係以檢察官收受判決正
本之日期為準。
                                書記官  呂欣穎
中    華    民    國    98    年    10    月    13    日


司法院資訊處製作；財團法人民間司法改革基金會備份。
